【裁判字號】    89,上訴,290
【裁判日期】    900904
【裁判案由】    違反著作權法等
【裁判全文】
臺灣高等法院臺中分院刑事判決                    八十九年度上訴字第二九○號
    上  訴  人  臺灣台中地方法院檢察署檢察官
    上  訴  人  己○○
    即  被  告
右上訴人等因被告違反著作權法等案件，不服臺灣台中地方法院八十八年度訴字第三
四九號中華民國第一審判決（起訴案號：臺灣台中地方法院檢察署八十七年度偵字第
一三四三六號），提起上訴，本院判決如左：
      主  文
原判決撤銷。
己○○連續以明知為侵害著作權之物而意圖營利而交付之方法，侵害他人之著作權，
處有期徒刑陸月，如易科罰金以參佰元折算壹日。扣案如附表所示之物均沒收。
      事  實
一、己○○係設於台中市○○路○段五十號「小豬玩具店」之負責人，以從事掌上型
    遊樂器卡匣、電視遊樂器卡匣、電視遊樂器光碟片等相關產品之批發、零售為業
    。明知「ＳＥＧＡ」商標圖樣係甲○○○企業股份有限公司（以下簡稱西雅公司
    ）向前經濟部中央標準局（即現在之經濟部智慧財產局）申請註冊取得商標專用
    權，專用期間係自民國（下同）七十三年七月一日起至八十三年六月三十日止，
    續延展至九十三年六月三十日止，「ＰＳ設計圖」商標圖樣係乙○○○電腦娛樂
    股份有限公司（以下簡稱新力公司）向前經濟部中央標準局申請註冊取得商標專
    用權，專用期間係自八十五年三月十六日起至九十五年三月十五日止，「ＰＬＡ
    ＹＳＴＡＴＩＯＮ」商標圖樣係日商蘇妮股份有限公司（以下簡稱蘇妮公司）向
    前經濟部中央標準局申請註冊取得商標專用權，專用期間係自八十四年三月一日
    起至九十四年二月二十八日止，「第三波」商標圖樣係第三波文化事業股份有限
    公司（以下簡稱第三波公司）向前經濟部中央標準局申請註冊取得商標專用權，
    專用期間係自八十四年一月一日起至九十三年十二月三十一日止，且均在國際行
    銷多年，而為相關大眾所共知之商標圖樣；又知電腦軟體程式著作財產權之重製
    及銷售，需經著作財產權人授權始能為之，並明知如附表所示之編號五十三號光
    碟片係收錄丁○○○公司子公司Electronic Arts Inc.享有著作權之「NBA Live
    98」電腦遊戲軟體程式，為侵害他人著作權之物，竟基於意圖營利之概括犯意，
    未經西雅公司、新力公司、蘇妮公司、第三波公司及新力公司子公司Electronic
    Arts Inc. 的同意或授權，自民國（下同）八十六年六月間起，連續在上址多次
    向前來送貨之台中市○○路「天欣」、彰化市「皇龍」等公司之外務員以每片新
    臺幣（下同）四十元至五十元不等之價格購入不詳來源之非法重製西雅公司、新
    力公司、蘇妮公司、第三波公司、新力公司子公司Electronic Arts Inc.享有上
    開商標或著作權、印製有仿冒遊戲軟體圖案、與正版品完全相同之包裝封面遊戲
    軟體光碟片，再以每片五十元至七十元不等之價格出售予不特定人，藉以牟取不
    法利益。迨至八十七年六月二十四日，始為檢察官指揮法務部調查局中區機動工
    作組（以下簡稱為中區機動工作組）在上開「小豬玩具店」搜索查獲，並扣得其
    所有如附表所示之物。
二、案經中區機動工作組移送暨西雅公司、新力公司、第三波公司、及丁○○○公司
    子公司ElectronicArts Inc. 等人訴請台灣台中地方法院檢察署檢察官偵查起訴
    及由該署檢察官移送併辦（八十九年度偵字第一九六二號）。
      理  由
一、訊據上訴人即被告（以下簡稱為被告）己○○坦承係上開玩具店之負責人，惟矢
    口否認有違反著作權法及販賣仿冒商標商品等犯行，辯稱：上開玩具店原係由伊
    妻庚○○所經營，嗣伊與庚○○於八十六年十二月二十四日離婚後始由伊擔任負
    責人，但伊僅係該店之名譽負責人，該店均請店員在經營，伊並未參與實際經營
    ，故不知該店有販賣上開違反著作權法及仿冒商標之商品云云。惟查右開犯罪事
    實業據被告於中區機動工作組及偵查時分別供認：「小豬玩具店是於七十六年由
    我個人出資經營，並未辦理公司營業登記。我從八十六年六月間開始販賣仿冒之
    遊戲光碟片，每片進貨四十至五十元，以五十至七十元不等之價格賣出，扣案之
    仿冒遊戲光碟片是向台中市○○路之『天欣公司』及彰化市之『皇龍公司』所購
    入，該公司外務員直接把貨送過來，貨款我都當場給付或是開本人的支票，未寫
    抬頭，我的店是販賣任天堂的特約店，並且兼賣SEGA、SONY二家正版帶，但因正
    版太貴，無法與市場之仿冒品競價，所以滯銷，每月銷售仿冒品約三至四百片，
    我賣的仿冒品沒有包裝，也無商標，放入主機才會顯示商標」等語不諱（見偵查
    卷第五頁至第七頁、第九頁反面至第十頁），核與告訴人西雅公司、新力公司、
    第三波公司、及丁○○○公司子公司ElectronicArts Inc. 等人指訴之情節相符
    ，並有扣案如附表所示之物及卷附之照片十六張等足稽。又上開「第三波」商標
    圖樣係告訴人第三波公司向前經濟部中央標準局申請註冊取得商標專用權，專用
    期間係自八十四年一月一日起至九十三年十二月三十一日止，「ＳＥＧＡ」商標
    圖樣係告訴人西雅公司向前經濟部中央標準局申請註冊取得商標專用權，專用期
    間係自七十三年七月一日起至八十三年六月三十日止，續延展至九十三年六月三
    十日止，「ＰＳ設計圖」商標圖樣係告訴人新力公司向前經濟部中央標準局申請
    註冊取得商標專用權，專用期間係自八十五年三月十六日起至九十五年三月十五
    日止，「ＰＬＡＹＳＴＡＴＩＯＮ」商標圖樣係蘇妮公司向前經濟部中央標準局
    申請註冊取得商標專用權，專用期間係自八十四年三月一日起至九十四年二月二
    十八日止，有中華民國商標註冊證影本四紙附卷可按。次查「NBA Live 98」 電
    腦遊戲軟體係美商ElectronicArts Inc. 享有著作權之電腦程式著作，業據告訴
    人美商ElectronicArts Inc. 指訴綦詳，復有封面影本一份在卷可參，而依北美
    事務協調委員會與美國在台協會著作權保護協定及著作權法第四條規定，該電腦
    程式為美商ElectronicArts Inc. 在我國享有著作權之電腦程式著作，應無疑義
    。至證人即被告之前妻庚○○於原審證稱：「我於七十四年至八十六年十月二十
    四日間經營『小豬玩具店』，於離婚後則不知何人負責」等語，於本院則證稱：
    「被告於離婚前並無管店中之事，離婚後也都由二位工讀生在管」等語，證人即
    上開玩具店之店員丙○○於本院調查時證稱：「上開玩具店自八十六年七月間迄
    今，光碟片等貨均係廠商送來，均由我及另一店員所簽收，被告並不在」等語，
    但查證人庚○○係被告之前妻，證人丙○○則係被告之外甥子，於作證時不免有
    迴護之詞，況被告於偵查時已自承本件販賣仿冒光碟片係其所為及其係自八十六
    年六月間開始販賣仿冒光碟片等情，益證證人庚○○、丙○○等二人上開所供與
    事實不符，並不足取。綜上所述，足證被告上開所辯顯係事後飾卸之詞，不足採
    信。是罪證明確，被告之犯行堪以認定。
二、核被告所為，就侵害告訴人西雅公司、新力公司、第三波公司及被害人蘇妮公司
    等人之商標權部分係犯商標法第六十三條之販賣仿冒商標商品罪。就侵害告訴人
    丁○○○公司子公司Electronic Arts Inc.之著作權部分係違反著作權法第八十
    七條第二款之規定，應依同法第九十三條第三款之規定處斷。其所犯上開二罪間
    ，係屬一行為觸犯數罪之想像競合犯，應從一重之著作權法第九十三條第三款之
    規定處斷。至被告先後多次犯行，犯罪構成要件相同，顯係基於概括犯意反覆為
    之，均為連續犯，應分別論以一罪，並加重其刑。另被告雖經營上開「小豬玩具
    店」並販賣仿冒光碟片，惟被告供稱該店係任天堂公司之特約店，並且兼賣SEGA
    、SONY二家正版帶等語，而證人丙○○亦證稱該店係販賣電視遊樂器及相關書籍
    雜誌等語，且扣案侵害著作權之光碟片僅有十九片，數目非鉅，足見被告應非專
    恃侵害著作權維生，並非常業犯，公訴人認此部分被告係犯著作權法第九十四條
    之常業罪，起訴法條尚有未洽，應予變更。原審予以論罪科刑，固非無見，惟查
    原審疏未詳予審究，遽認被告並不成立販賣仿冒商標商品罪，容有違誤。又移送
    併辦部分與起訴部分係屬同一事實，本院自應併予審判。被告上訴意旨否認犯罪
    ，雖無理由，但檢察官上訴意旨執此指摘原判決此部分不當，則非無理由，應由
    本院將原判決予以撤銷改判。爰審酌被告犯罪之動機、目的、銷售之期間、所生
    之危害及犯後態度等一切情狀，量處如主文第二項所示之刑，並諭知易科罰金之
    折算標準，以示懲儆。至扣案如附表編號11、31、32、33、51、52所示之仿冒光
    碟片均應商標法第六十四條之規定宣告沒收，其餘之物則均係被告所有，且為供
    犯罪所用之物，並依刑法第三十八條第一項第二款之規定宣告沒收。
三、公訴意旨另以：告訴人西雅公司、新力公司、第三波公司及被害人蘇妮公司等公
    司之名稱、商標及條碼，均為該等公司表示其用意之證明，被告所販售上開仿冒
    之光碟片經由電視遊樂器主機執行程式，在電視螢幕上出現前述公司之名稱及「
    ＳＥＧＡ」、「ＰＳ設計圖」、「ＰＬＡＹＳＴＡＴＩＯＮ」、「第三波」之商
    標，與真品為相同之使用，致與西雅公司、新力公司、第三波公司、蘇妮公司所
    產銷之真品相混淆而行使該等偽造之文書，足生損害於西雅公司、新力公司、第
    三波公司、蘇妮公司，因認被告亦涉有刑法第二百十六條、第二百十條行使偽造
    私文書及公平交易法第二十條第一項第一款、第三十五條之罪嫌云云。經查（一
    ）按刑法上之偽造私文書罪，須有偽造他人文書之行為，始足當之。查本件被告
    販賣之上開仿冒商標之光碟片，均係被告向台中市○○路之『天欣公司』及彰化
    市之『皇龍公司』購入後再販賣予他人，已如前述，則被告所販賣仿冒之光碟片
    所顯示之上開「ＳＥＧＡ」、「ＰＳ設計圖」、「ＰＬＡＹＳＴＡＴＩＯＮ」、
    「第三波」之圖樣及所擁有之商標之公司名稱，均係『天欣公司』、『皇龍公司
    』或其上手盜拷軟體侵害著作權之當然結果，被告除販賣該盜拷軟體外，並無證
    據證明其有參與盜拷軟體之行為。另刑法第二百十六條、第二百十條之行使偽造
    之文書罪，乃依文書之用法，以之充作真正文書而加以使用之意，故必須行為人
    就偽造文書之內容向他方有所主張，始足當之（最高法院四十七年臺上字第一○
    四八號、七十二年臺上字第四七○九號判例參照）。查本件西雅公司等公司上開
    商標圖樣、公司名稱及條碼等授權文字係經主機執行光碟片內儲存之程式始得表
    現於電視螢幕上，而非表現於光碟片外觀及包裝，上開於電視螢幕出現之商標、
    英文名稱及授權文句係被告先將光碟片售予不特定之顧客，該顧客事後再將之置
    於適合執行光碟片內電腦軟體程式之主機，配合電視等相關設備，使之出現於電
    視螢幕上，此一結果並非被告販賣電腦遊戲光碟片之時所發生，而係顧客事後自
    行執行光碟片內之檔案程式之結果，故被告於交易過程對於該等商標、英文名稱
    及授權文字並未對顧客為任何主張，反之係由顧客於執行時，由電視螢幕之展示
    觀視到該等內容。且在交易時，該等會出現上開商標、英文名稱及授權文句之程
    式既隱藏於光碟片之中，故買賣交易之際，客觀上被告亦無從以就該等內容為任
    何主張。被告於販賣光碟片時以交付光碟片本身為已足，並非以將光碟置於主機
    並於螢幕播放而顯示西雅公司、新力公司、第三波公司及蘇妮公司之名稱、商標
    及授權文字為必要，況被告並非仿冒光碟片之製造者，僅係意圖賣出而買入，其
    意在販賣光碟片本身，而非就該授權文句，以之充作真正文書而加以主張，是縱
    認為將光碟片置於主機經執行儲存於光碟片內之程式而於電視螢幕顯示西雅公司
    、新力公司、第三波公司、蘇妮公司之名稱商標圖樣、授權製造等文字商標屬刑
    法第二百二十條第一項之準文書，惟上開公司名稱、條碼既係儲存於光碟片之內
    而非顯見於販賣光碟片本體，非經主機執行透過電視螢幕播放既隱而未見，被告
    於販賣光碟片之時就隱藏於光碟片所儲存程式內西雅公司、新力公司、第三波公
    司、蘇妮公司之名稱、商標、授權文字並無據其內容向購買者而有所主張，揆諸
    前揭判例意旨，自難認被告有何行使偽造私文書之犯行可言。（二）查行為之處
    罰，以行為時之法律有明文者為限，行為後之法律有變更者，適用裁判時之法律
    ，但裁判前之法律有利於行為人者，適用最有利於行為人之法律，刑法第一條及
    第二條第一項分別定有明文。又刑法第二條第一項所指適用最有利於行為人之法
    律，既曰法律，自較刑之範圍為廣，比較時自應就罪刑有關之共犯、未遂犯、連
    續犯、牽連犯、結合犯以及累犯加重、自首減輕、暨其他法定加減原因、減輕或
    免除其刑與否、與加減例等一切可資為有利與否之情形，綜其全部之結果，而為
    比較，再適用有利於行為人之法律處斷（最高法院二十四年上字第四六三四號判
    例參照）。本件被告行為後，公平交易法已於八十八年二月三日經總統公布修正
    施行，並自同年二月五日起生效，修正前該法第三十五條之規定：違反第二十條
    之規定，處罰行為人三年以下有期徒刑、拘役或科或併科新臺幣一百萬元以下罰
    金；修正後第三十五條則規定：違反第二十條第一項第一款之情形，經中央主管
    機關依第四十一條規定限期命其停止、改正其行為或採取必要更正措施，而逾期
    未停止，改正其行為或未採取必要更正措失，或停止後再為相同或類似違反行為
    者，處行為人三年以下有期徒刑拘役或科或併科新臺幣一億元以下罰金。按修正
    後該條雖對罰金刑部份提高，然亦對該條構成要件之規定，增加課處行為人刑責
    之前，應經中央主管機關即行政院公平交易委員會依同法第四十一條規定限期命
    其停止、改正其行為或採取必要更正措施，而逾期未停止、改正其行為或未採取
    必要更正措施，或停止後再為相同或類似違反行為者；參酌該條修正說明：「基
    於比例原則，對於違法行為之制裁，倘有許多措施可行時，宜先用輕罰，俟未能
    達遏阻目的時，始動用重罰。而刑罰為國家對於不法者最後且最重之制裁手段，
    如以行政罰手段足以達管理目的，即應先循行政處罰手段。且公平交易法為經濟
    法，須配合國內經濟環境，為最適當之管理。原條文對於虛偽不實記載或廣告逕
    以處刑罰之規定，施行以來迭經業者反映過於嚴苛，學者專家亦多次建議經濟秩
    序行為之管理，宜以行政處理為優先。且本法存有若干不確定法律概念，尤須先
    有行政介入以為預警。爰基於比例原則及先期預警等由，並參考商業登記法第三
    十二條，於第一項明定先由公平交易委員會為行政處理，無效果，再移由司法機
    關課以刑責，即改採『先行政後司法』之處理原則」等情。本院綜合該條修正前
    後之全部意旨而為比較，認以修正後之法律有利於行為人，是本件自應依刑法第
    二條第一項前段之規定，適用修正後之新法為論罪依據。查本件被告行為後，因
    涉嫌觸犯上開罪名，即經中區機動工作組報請台灣台中地方法院檢察署檢察官偵
    查起訴，然之前被告並未經中央主管機關依第四十一條規定限期命其停止、改正
    其行為或採取必要更正措施之情形發生，況被告並無任何違反公平交易法及商標
    法之前科，亦有台灣台中地方法院檢察署刑案資料查註紀錄表及本案被告全國前
    案紀錄表各一紙在卷可參，是縱認被告所為有違反公平交易法第二十一條第一項
    第一款之情形，然既未經主管機關為行政處理而無效果之情形，自與同法第三十
    五條所規定之構成要件不合。（三）此外復查無其他確切證據足以證明被告確有
    行使偽造私文書及違反公平交易法第二十條第一項第一款、第三十五條之犯行，
    是被告此部分犯罪要屬不能證明。檢察官上訴意旨指摘原審判決此部分無罪不當
    ，並無理由，惟因公訴人認此部分與前開科刑部分係屬具有想像競合關係之裁判
    上一罪，故不另為無罪之諭知。又告訴人公司所提之其他法院刑事判決，縱有認
    應成立行使偽造私文書罪之見解，但該見解並無拘束本院之效力。均併此敘明。
四、據上論結，應依刑事訴訟法第三百六十九條第一項前段、第三百六十四條、第二
    百九十九條第一項前段、第三百條、商標法第六十三條、第六十四條、著作權法
    第九十三條第三款、第八十七條第二款、刑法第十一條前段、第五十六條、第四
    十一條第一項前段、第三十八條第一項第二款、罰金罰鍰提高標準條例第二條，
    判決如主文。
本案經檢察官戊○○到庭執行職務。
中      華      民      國      九十      年      九      月     四     日
                                  臺灣高等法院臺中分院刑事第八庭
                                        審判長法  官  羅  得  村
                                              法  官  林  輝  煌
                                              法  官  劉  榮  服
除檢察官得上訴外，餘不得上訴。
如不服本判決應於收受送達後十日內向本院提出上訴書狀，其未敘述上訴之理由者並
得於提起上訴後十日內向本院補提理由書（均須按他造當事人之人數附繕本）。
      書記官  陳  俞  豪
中      華      民      國     九十      年      九       月     五     日
附錄論罪條文：
商標法
第六十三條：明知為前條商品而販賣、意圖販賣而陳列、輸出或輸入者，處一年以下
有期徒刑、拘役或科或併科新臺幣五萬元以下罰金。
著作權法第八十七條：有下列情形之一者，除本法另有規定外，視為侵害著作權或製
版權。
二、明知為侵害著作權或製版權之物而散布或意圖散布而陳列或持有或意圖營
利而交付者。
著作權法第九十三條：有下列情形之一者，處二年以下有期徒刑，得併科新台幣十萬
元以下罰金。
第三款：以第八十七條各款方法之一侵害他人之著作權者。
                                                                        Ｆ
附表：
┌──┬─────────┬───────────┬───┐
│編號│  證  物  名  稱  │      張(頁)數        │備  註│
├──┼─────────┼───────────┼───┤
│ 1. │年收支簿        │乙冊                  │      │
├──┼─────────┼───────────┼───┤
│ 2. │年收支表        │乙冊                  │      │
├──┼─────────┼───────────┼───┤
│ 3. │PS遊戲目錄        │乙冊                  │      │
├──┼─────────┼───────────┼───┤
│ 4. │SS遊戲目錄        │乙冊                  │      │
├──┼─────────┼───────────┼───┤
│ 5. │上游廠商退貨單    │乙冊                  │      │
├──┼─────────┼───────────┼───┤
│ 6. │上游廠商退貨單    │乙冊                  │      │
├──┼─────────┼───────────┼───┤
│ 7. │銷貨單            │乙冊                  │      │
├──┼─────────┼───────────┼───┤
│ 8. │銷貨單            │乙冊                  │      │
├──┼─────────┼───────────┼───┤
│ 9. │銷貨單            │乙冊                  │      │
├──┼─────────┼───────────┼───┤
│ 10. │銷貨單            │乙冊                  │      │
├──┼─────────┼───────────┼───┤
│11.│SONYPS仿冒光碟片  │計21卷每卷50片共1050片│日本版│
├──┼─────────┼───────────┼───┤
│  │SONYPS仿冒光碟片  │21片                  │日本版│
├──┼─────────┼───────────┼───┤
││SEGASS仿冒光碟片  │計19卷每卷50片共950片 │日本版│
├──┼─────────┼───────────┼───┤
│  │SEGASS仿冒光碟片  │16片                  │日本版│
├──┼─────────┼───────────┼───┤
│  │SONYPS仿冒光碟片  │19片                  │美國版│
└──┴─────────┴───────────┴───┘
                                                         Ｆ


司法院資訊處製作；財團法人民間司法改革基金會備份。
